臺灣高等法院刑事判決
111年度上訴字第159號
上  訴  人  
即  被  告  柯登燿




上列上訴人因洗錢防制法等案件，不服臺灣宜蘭地方法院110年
度訴字第13號，中華民國110年11月10日第一審判決（起訴案號
：臺灣宜蘭地方檢察署109年度偵字第7422號），提起上訴，本
院判決如下：
    主  文
原判決撤銷。
柯登燿共同犯洗錢防制法第十四條第一項之洗錢罪，累犯，處有
期徒刑陸月，併科罰金新臺幣參萬元，罰金如易服勞役，以新臺
幣壹仟元折算壹日。
    犯罪事實
一、柯登燿於民國109年11月10日前某日，經友人介紹而與真實
    姓名、年籍均不詳、微信暱稱「怪獸」之成年男子聯繫，如
    依「怪獸」指示領取包裹，並帶往指定處所交付，即可獲取
    高額報酬，該工作僅係代他人領取包裹，內容極為單純，且
    領得包裹後，並非帶至具名特定人之住所或辦公場所交予確
    認、簽收，反而依指示將包裹帶至無錄影監視器之公共廁所
    內交付，核與一般運送業務工作內容迥異，極可能係作為掩
    護詐欺集團遂行詐欺取財犯行所用，依柯登燿智識、社會及
    刑事經歷，顯能預見並已預見與其聯繫之「怪獸」應為詐欺
    犯行之人，倘依指示領取及交付包裹，亦將成為詐欺犯行中
    之一環而遂行詐欺取財犯行，使他人因此受騙致發生財產受
    損之結果，並得以掩飾、隱匿特定犯罪所得去向，詎其竟為
    求賺取高額報酬，基於縱使發生他人因受騙致財產受損、隱
    匿詐欺犯罪所得去向之結果，亦不違背其本意之詐欺取財及
    洗錢之不確定故意，與「怪獸」共同意圖為自己不法之所有
    ，基於詐欺取財、洗錢之犯意聯絡，由「怪獸」於109年11
    月10日上午10時許，先後佯以中華電信客服人員、地檢署主
    任檢察官等身分以電話聯繫蔡春生，向蔡春生謊稱涉入刑事
    案件，須將郵局帳戶內款項提領出來交由檢方保管，並將指
    派專人前往取款，致蔡春生陷於錯誤，於109年11月10日中
    午12時50分許在宜蘭縣○○市○○路000巷0號前，將裝有新臺幣
    （下同）40萬元款項之包裹，交予依「怪獸」指示、前往上
    開地點取款之柯登燿（無證據可證明其已知或預見上開冒充
    公務員等詐術手段），柯登燿取得包裹後，隨即搭乘不知情
    之石為新所駕駛、車牌號碼000-000號之營業小客車，前往
    臺北市館前路前下車，將裝有前開款項之包裹帶至臺北轉運
    站內廁所內交付。嗣因蔡春生發覺受騙而報警處理，經警調
    閱監視器畫面後，而循線查悉上情。
二、案經蔡春生訴由宜蘭縣政府警察局宜蘭分局報告臺灣宜蘭地
    方檢察署檢察官偵查起訴。
    理  由
壹、程序部分
一、按被告以外之人於審判外之言詞或書面陳述，除法律有規定
    者外，不得作為證據。又被告以外之人於審判外之陳述，雖
    不符合刑事訴訟法第159條之1至第159條之4之規定，但經當
    事人於審判程序同意作為證據，法院審酌該言詞陳述或書面
    陳述作成時之情況，認為適當者，亦得為證據；當事人、代
    理人或辯護人於法院調查證據時，知有同法第159條第1項不
    得為證據之情形，而未於言詞辯論終結前聲明異議者，視為
    有前項之同意。刑事訴訟法第159條第1項及第159條之5分別
    定有明文。本案卷內被告以外之人於審判外之陳述，於本院
    言詞辯論終結前，被告柯登燿與檢察官亦均未曾聲明異議，
    經本院審酌該等證據之作成情況，核無違法取證或其他瑕疵
    ，認均適為本案認定事實之依據，依刑事訴訟法第159條之5
    規定，應有證據能力。
二、本件認定事實引用之卷內其餘非供述證據，並無證據證明係
    公務員違背法定程序取得，依刑事訴訟法第158條之4規定反
    面解釋，均有證據能力。
貳、認定事實所憑之證據及理由：
一、上揭事實，被告於原審雖否認犯行，惟於本院審理中則坦認
    犯行(見本院卷第73頁），核與證人蔡春生於警詢、原審審
    理時證述情節大致相符，並有證人石為新於警詢證述可佐，
    以及監視器畫面擷取照片、告訴人郵局帳戶存摺影本、內政
    部警政署反詐騙案件紀錄表及車輛詳細資料報表等件在卷可
    稽（見警卷第30頁至第45頁），堪認被告確依「怪獸」指示
    於上揭時、地，向告訴人收取裝詐騙所得包裹後，再將之帶
    往臺北轉運站廁所內交予不認識之人，可認被告所為確有收
    取及隱匿犯罪所得等犯行。
二、復查，被告警詢時供稱：「（問：你所稱公司名稱為何？你
    任期多久？）是一間博弈公司，不知道名字，任期1-2禮拜
    。（問：你如何知悉該公司？）是朋友介紹的。朋友綽號叫
    『阿泰』，聯絡方式是微信。和『阿泰』是UBER車隊認識的，『
    阿泰』幫我介紹後，公司就直接加我微信，聯絡是否要到台
    北收帳款，我有拍身分證給對方。（問：你是否認識向你收
    錢之人姓名、綽號及聯絡方式？）都不知道，只有微信暱稱
    『怪獸』，現在名稱顯示『無法顯示此內容』，應該將我封鎖了
    。（問：公司如何與你聯繫？如何分配工作？）都用微信有
    一個群組來確認我的工作情形，實際分配工作大部分都是打
    電話跟我說。（問：你有收到錢的1至2次中，實際時、地？
    ）只記得臺北中和區跟嘉義火車站附近。臺北是11月16日左
    右，嘉義是昨（18）日。（問：收取之金額分別為？）都是
    收牛皮紙袋完全封住的東西，只知道應該是錢。（問：你如
    何交付予詐騙集團？你搭何種交通工具？）嘉義及臺北收到
    的錢是到臺北市○○區○○路000號路易莎咖啡裡面，跟向我收
    錢的人一樣。都是搭高鐵及計程車。嘉義收錢是客人把錢放
    在樹下，臺北是客人將錢放在家門口機車上，地點我都忘了
    」等語（見警卷第3頁至第6頁）；於偵查時則供稱：剛開始
    我完全不知道工作內容，都是對方電話跟我通知，我也沒想
    太多，就一直依電話指示做，還在全家便利店等…原本我在
    臺北等，突然對方打電話叫我來宜蘭，叫我去人家家裡收帳
    款，多少錢我也不知道，我就搭計程車來宜蘭，然後在全家
    等電話，月薪4萬元，車馬費有先給我現金等語（見偵卷第1
    2頁）；嗣於原審審理時則稱：我是收到電話指示去跟告訴
    人拿包裹，裡面的金額完全不知道，我到達位置也沒有跟告
    訴人說到話，只有將電話拿給告訴人，告訴人就直接把錢拿
    給我，之後我就將錢送給打電話給我的人，拿到他指定的地
    點即臺北轉運站內廁所面交給對方，我完全不知道對方叫什
    麼，都是用微信聯繫，對方會補貼我車錢實報實銷，一個月
    如果很多件，薪水起碼有6至7萬元或7至8萬元等語（見原審
    卷第86頁至第87頁）。足見被告未曾見過「怪獸」，亦不知
    「怪獸」真實姓名、年籍或其所屬公司資料，且「怪獸」指
    示被告收送包裹之方式，係要求被告先暫時在取款地點附近
    等候，突然再以電話指示被告前往特定地點領取裝有一定金
    額之包裹，且收取包裹時，被告無須當面確認寄件人身分、
    包裹內容物，「怪獸」甚至要求被告拿到包裹後不得將包裹
    打開（參照被告警詢供述，見警卷第3頁），立即搭乘計程
    車將之帶至人來人往、無監視器之臺北轉運站廁所內，面交
    予被告毫不認識之人；且被告從事上述工作內容付出之勞力
    代價甚微，只是收送包裹1次即可獲取5,000元，甚至1個月4
    萬元或6至8萬元不等報酬（此參見被告歷次警詢、偵查及原
    審審理時供述），與一般工作薪資相較，顯不成比例；另被
    告曾於104年間因擔任詐騙集團車手，持提款卡提領贓款，
    經臺灣彰化地方法院於107年12月28日以104年度訴字第531
    號判決判處有期徒刑1年確定，有該判決影本及本院被告前
    案紀錄表可佐，堪認被告已預見「怪獸」本人及其指示收送
    包裹均可能涉及不法，但為領取高額報酬，仍依「怪獸」指
    示為犯罪事實欄所示之收送包裹行為，應具有詐欺及洗錢之
    不確定故意甚明。是被告於本院坦認犯行，核與事證相符，
    堪以採信。
三、綜上，本案事證明確，被告犯行堪以認定，應依法論科。
參、論罪
一、按洗錢防制法業於105年12月28日修正公布，並於106年6月2
    8日生效施行。依修正後即現行洗錢防制法第2條第2款、第3
    條第2款規定，掩飾或隱匿刑法第339條犯罪所得之本質、來
    源、去向、所在、所有權、處分權或其他權益者，即構成洗
    錢行為。是依修正後洗錢防制法，掩飾刑法第339條詐欺取
    財犯罪所得去向、所在之行為，亦可構成洗錢罪。參諸洗錢
    防制法第2條修正之立法理由，可知本次修正洗錢行為之定
    義，係因修正前條文對洗錢行為之定義範圍過窄，對於洗錢
    行為之防制與處罰難以有效達成，為擴大洗錢行為之定義，
    以含括洗錢之各階段行為。又洗錢之前置犯罪完成，取得財
    產後所為隱匿或掩飾該財產的真實性質、來源、所在地、處
    置、轉移、相關的權利或所有權之行為，固為典型洗錢行為
    無疑，然於犯罪人為前置犯罪時，即提供帳戶供犯罪人作為
    取得犯罪所得之人頭帳戶，或於其後交付犯罪所得款項製造
    金流斷點，致無法查得犯罪所得流向等，均會產生掩飾或隱
    匿該犯罪不法所得真正去向之洗錢效果。亦即，從犯罪者之
    角度觀察，犯罪行為人為避免犯行遭查獲，會盡全力滅證，
    但對於犯罪之成果即犯罪所得，反而會盡全力維護，顯見洗
    錢犯罪本質上本無從確知犯罪行為之存在，僅為合理限制洗
    錢犯罪之處罰，乃以不法金流與特定犯罪有連結為必要。是
    以，依犯罪行為人取得該不法金流之方式，已明顯與洗錢防
    制規定相悖，有意規避洗錢防制規定，為落實洗錢防制，避
    免不法金流流動，自不以提供帳戶為限，亦包括取得款項後
    ，將款項交予犯罪組織之其他成員，致無法或難以追查犯罪
    所得去向之洗錢結果。本次修法既於立法理由中明示掩飾不
    法所得去向之行為亦構成洗錢，則以匯款或交付現金等方式
    ，致產生掩飾或隱匿不法犯罪所得真正去向之行為，亦屬洗
    錢防制法第14條第1項所規範之洗錢類型（最高法院108年台
    上字第1744號判決意旨參照）。查被告於上揭時間、地點，
    向被害人蔡春生收取裝有詐騙贓款之包裹，並依指示將包裹
    交付予本案詐欺集團不詳成年成員，製造金流之斷點，致無
    從或難以追查前揭犯罪所得，而掩飾或隱匿該犯罪所得之去
    向，依上開說明，自屬洗錢防制法所規範之洗錢行為。核被
    告所為係犯刑法第339條第1項之詐欺取財罪、洗錢防制法第
    14條第1項之洗錢罪。起訴書雖認被告所為涉犯刑法第339條
    之4第1項第1款之冒用政府機關或公務員名義犯詐欺取財罪
    。惟按刑法上犯罪之故意，只須對於犯罪事實有所認識，有
    意使其發生或其發生不違背其本意，仍予以實施為已足，不
    以行為人主觀之認識與客觀事實兩相一致為必要，故行為人
    主觀上欲犯某罪，事實上卻犯他罪時，依刑罰責任論之主觀
    主義思潮，首重行為人之主觀認識，應以行為人主觀犯意為
    其適用原則，必事實上所犯之他罪有利於行為人時，始例外
    依該他罪處斷。從而行為人主觀上欲犯某罪，但事實上所為
    係構成要件略有不同之他罪，揆之「所犯重於犯人所知，從
    其所知」之法理，自應適用行為人主觀上所認識之該罪論處
    （最高法院92年度台上字第1263號判決意旨參照）。查告訴
    人於原審審理時證稱：剛開始是有一個中華電信小姐打電話
    說我有電話費未繳，她要我報案，幫我轉給165，後來接電
    話的人說他是王主任，要請地檢署的陳主任幫我取消，後來
    陳主任跟我講電話，就問我存款有多少，叫我拿40萬出來要
    幫我保管，說最快3天就還我，最慢1週，因為他說我涉嫌詐
    欺，所以我很緊張，就把錢領出來，電話中陳主任說會派地
    檢署員工開偵防車來跟我拿錢。我沒問被告是否是地檢署派
    來的人，是陳檢察官叫我交給被告，當時電話還在連線中，
    被告來了，有說是穿淺色牛仔褲，拿一個包包，我看與被告
    相符，就將錢交給他，把錢交給被告時，被告沒有拿公文，
    也沒有給我簽收單據，被告都沒有講話，我就直接把錢交給
    他等語（見原審卷第107頁至第108頁）；核與被告於警詢時
    供稱：告訴人拿錢給伊時，伊只有跟告訴人說謝謝，沒有其
    他交談等語（見警卷第3頁）相符。故本案自客觀上而言，
    本案詐騙集團係冒用政府機關或公務員名義向告訴人行騙。
    然現今詐欺手法變化多端，未必均以上開詐騙方式為之，而
    被告參與本案所負責之工作係向告訴人拿取裝有詐得款項之
    包裹，並未親自參與訛詐告訴人之此部分行為，且被告雖預
    見其所收受、交付之款項係屬詐欺犯罪所得，惟綜觀卷內，
    並無證據可證被告預見本案詐欺犯罪係以冒充政府機關或公
    務員之方式所犯，又被告既然對於刑法第339條之4第1項第1
    款所規定之加重構成要件欠缺認識，自不應負加重詐欺罪之
    罪責。且公訴檢察官已於原審當庭變更及補充起訴法條為「
    刑法第339條第1項之詐欺取財罪及洗錢防制法第14條第1項
    之洗錢罪」（見原審卷第85頁、第109頁），本院自無庸再
    依刑事訴訟法第300條之規定予以變更法條，附此說明。
二、按共同實施犯罪行為，在合同意思範圍內，相互利用他人之
    行為，以達其犯罪之目的，原不必每一階段均參與，祇須分
    擔犯罪行為之一部，即應對於全部所發生之結果共同負責；
    又共同正犯之意思聯絡，不限於事前有所協定，於行為當時
    ，基於相互之認識，以共同犯罪之意思參與者，亦無礙於共
    同正犯之成立。倘犯罪結果係因共犯之合同行為所致者，無
    論出於何人所為，在共犯間均應同負全部之責，並無分別何
    部分為孰人實行之必要，是以行為人參與構成要件行為之實
    施，並不以參與構成犯罪事實之全部或始終參與為必要，即
    使僅參與構成犯罪事實之一部分，或僅參與某一階段之行為
    ，亦足以成立共同正犯。本件被告依「怪獸」指示領取贓款
    ，並將贓款轉交與「怪獸」，被告雖未參與詐欺取財行為之
    全程犯罪階段，然其所參與之部分行為，係共同犯罪計畫不
    可或缺之重要環節，而共同達成詐得財物及掩飾、隱匿詐欺
    犯罪所得本質及去向之犯罪目的，被告自應就其所參與之本
    件詐欺取財、一般洗錢等犯行同負全責，論以共同正犯。被
    告就本件犯行，係以一行為同時觸犯前述詐欺取財、一般洗
    錢罪等數罪名，為想像競合犯，應依刑法第55條前段規定，
    從一重論以一般洗錢罪。
三、被告前因犯詐欺罪，經臺灣彰化地方法院於107年4月1日以1
    07年度簡字第251號判決判處有期徒刑6月確定，於107年12
    月10日執畢出監；又因犯加重詐欺罪，經臺灣彰化地方法院
    於107年12月28日以104年度訴字第531號判決判處有期徒刑1
    年確定，前開兩罪經合併定應執行刑為有期徒刑1年4月，於
    108年4月30日入監執行，108年12月26日縮短刑期假釋出監
    ，109年2月15日假釋期滿未經撤銷，未執行之刑視為已執行
    完畢，有本院被告前案紀錄表附卷可參。則被告於受有期徒
    刑之執行完畢後，5年內故意再犯本案有期徒刑以上之罪，
    為累犯，又審酌司法院釋字第775號解釋意旨，本院審酌被
    告前案有期徒刑執行完畢之案件，亦同屬詐欺案件，與本案
    犯罪類型具有同質性，且其係於有期徒刑執行完畢後不到1
    年內，即再犯本案之罪，足見被告確具有特別之惡性，且對
    於有期徒刑之刑罰反應力薄弱，以累犯加重其法定最低本刑
    ，並不致造成罪刑不相當之結果，爰依刑法第47條第1項規
    定加重其刑。又被告於本院自白一般洗錢罪之犯行，應依洗
    錢防制法第16條第2項之規定予以減刑。被告同時有加重減
    輕事由，應先加重後減輕之。
肆、撤銷原判決之理由及量刑
一、原審認被告犯行明確，因予論罪科刑，固非無見，惟查：本
    件被告於原審否認犯行，於本院則坦承犯行，原審未及斟酌
    此節而為量刑，尚有未恰。又被告合於洗錢防制法第16條第
    2項之減刑要件，原審疏未論及此部分有利於被告之事項，
    亦有未合。被告上訴意旨略以：被告只是按照電話指示去拿
    錢，再交付他人，並未與詐騙集團一同實施詐騙行為，也不
    知向被害人領取多少錢，原審量刑過重，請求從輕量刑等語
    。查被告於本院審理中坦認犯行，並有上述減刑事由，犯後
    態度已較原審良好，請求從輕量刑為有理由。原判決既有上
    述可議之處，即屬無可維持，應由本院將原判決撤銷，另為
    適法判決。
二、爰審酌被告明知僅向他人收取包裹交付年籍不詳之人，即可
    獲取高額報酬，顯有可能從事犯罪行為，猶不違其本意而為
    之。且若非被告參與收款，告訴人即使誤信詐騙集團說詞，
    也不至受有損失。又告訴人之損失至今未獲得補償，被告所
    為實值非難。惟考量被告犯後已坦認犯行，尚有悔意，且非
    主要實施詐騙之人，復參酌其自述高中畢業，從事白牌車司
    機、服務業等工作、未婚、前曾有詐欺前科素行等一切情狀
    ，量處如主文第2項所示之刑，並諭知罰金如易服勞役之折
    算標準。至被告就本件犯罪所得部分，被告於本院審理時供
    稱：領包裏是一個月結算，看一個月領幾次，沒有說一個月
    多少錢，只有說可以多幾萬元，沒有說一趟多少，還沒有拿
    到報酬等語（見本院卷第72頁），卷內亦無積極證據證明被
    告有取得任何報酬，或對不法所得（即告訴人被騙之40萬元
    ）有處分權限或事實上之共同處分權限，故不予宣告沒收或
    追徵，附此敘明。
據上論斷，應依刑事訴訟法第369條第1項前段、第364條、第299
條第1項前段，判決如主文。
本案經檢察官張鳳清提起公訴，檢察官朱婉綺到庭執行職務。
中　　華　　民　　國　　111 　年　　3 　　月　　16　　日
                  刑事第八庭  審判長法　官  陳世宗
                                    法　官  吳勇毅
                                    法　官  呂寧莉
以上正本證明與原本無異。
如不服本判決，應於收受送達後20日內向本院提出上訴書狀，其
未敘述上訴之理由者並得於提起上訴後20日內向本院補提理由書
（均須按他造當事人之人數附繕本）「切勿逕送上級法院」。
                                    書記官  賴資旻 
中　　華　　民　　國　　111 　年　　3 　　月　　16　　日
附錄：本案論罪科刑法條全文
洗錢防制法第14條第1項
有第二條各款所列洗錢行為者，處7年以下有期徒刑，併科新臺
幣5百萬元以下罰金。
刑法第339條第1項
中華民國刑法第339條
意圖為自己或第三人不法之所有，以詐術使人將本人或第三人之
物交付者，處5年以下有期徒刑、拘役或科或併科50萬元以下罰
金。